【裁判字號】    95,交上訴,150
【裁判日期】    951212
【裁判案由】    公共危險
【裁判全文】
臺灣高等法院刑事判決              95年度交上訴字第150 號
    上  訴  人
    即  被  告  甲○○
上列上訴人即被告因公共危險案件，不服臺灣臺北地方法院95年
度交訴字第59號，中華民國95年9月7日第一審判決（經檢察官聲
請簡易判決處刑案號：95年度偵字第3478號，原審簡易庭認為不
宜依簡易程序處刑，而由原審普通庭改依通常程序審理）提起上
訴，本院判決如下：
    主  文
原判決撤銷。
甲○○駕駛動力交通工具肇事，致人受傷而逃逸，處有期徒刑陸
月，如易科罰金以佰元折算壹日，緩刑年。
    事  實
一、甲○○於民國95年1月14日下午6時20分許，駕駛登記為其父
    親林本源名下之車號7522- KT號自小客車，沿臺北市○○區
    ○○路518巷14弄由東向西方向行駛，其於行經同前路518巷
    14 弄與458巷41弄路口時，因認後方有車尾隨，將對其不利
    ，便欲左轉進入458巷41弄內，以便擺脫後車。此時適有乙
    ○○騎乘車號DJK-923號輕型機車，沿458巷41弄由南往北方
    向直行，甲○○竟未禮讓乙○○先行，於急欲左轉之際，其
    所駕駛之前開汽車左側車身，即擦撞到乙○○所騎乘之機車
    車頭，而甲○○無法一次完成左轉，又倒車後繼續前進，遂
    再次擦撞乙○○騎乘之機車，致乙○○人車倒地，受有左膝
    、左前脛部位挫滅傷、右腳前脛瘀血腫、右側髂骨部位瘀血
    腫等傷害（以上過失傷害部分，因甲○○與乙○○達成和解
    ，已經乙○○撤回告訴，另經檢察官為不起訴處分）。詎甲
    ○○知悉其已肇事，並從後視鏡見到乙○○人車倒地後，竟
    未下車察看處理，亦未留下任何足資辨認其真實身份之資料
    ，反加速逃離現場，嗣經乙○○報警並提供肇事車輛之車號
    ，警方始循線查獲上情。
二、案經臺北市政府警察局中山分局報請臺灣臺北地方法院檢察
    署檢察官偵查後聲請簡易判決處刑，原審簡易庭認為不宜依
    簡易程序處刑，而由原審普通庭改依通常程序審理。
    理  由
一、按被告以外之人於審判外之言詞或書面陳述，除法律另有規
    定者外，不得作為證據，刑事訴訟法第159條第1項固有明文
    規定。惟被告以外之人於審判外之陳述，雖不符刑事訴訟法
    第159條之1至之4之規定；惟經當事人於審判程序同意作為
    證據，法院審酌該言詞陳述或書面陳述作成時之情況，認為
    適當者，亦得為證據；當事人、代理人或辯護人於法院調查
    證據時，知有刑事訴訟法第159條第1項不得為證據之情形，
    而未於言詞辯論終結前聲明異議者，視為有前項之同意，復
    為同法第159條之5所明定。本案證人林本源、乙○○於警詢
    時所為之陳述，固均為審判外之陳述而屬傳聞證據；惟被告
    甲○○就前開審判外之陳述，於原審及本院審理中均不爭執
    其證據能力，復未曾於言詞辯論終結前聲明異議，而本院審
    酌上開證人陳述作成時之情況，並無違法取證及證明力明顯
    過低之瑕疵，亦認以之作為證據為適當。故揆諸上開規定，
    證人林本源、乙○○於警詢時所為之陳述，自得作為本案之
    證據，合先敘明
二、訊據上訴人即被告甲○○固承認有於前述時、地駕車與乙○
    ○發生擦撞，見到乙○○倒地後並未下車察看，即駕車離去
    之事實；惟矢口否認有何肇事逃逸之犯行，並辯稱：其與案
    外人徐寶貴為男女朋友關係，因徐寶貴「劈腿」而有感情糾
    紛，當天其至徐寶貴工作地點找徐寶貴理論，之後竟遭徐寶
    貴夥同3名男性開車自後追趕，並在大直橋上欲追撞其所駕
    駛之車輛，其怕被追上後恐遭不測，且自以為只是輕微擦撞
    ，所以才於肇事後未下車察看，便繼續駕車躲避後方緊追而
    來之車輛，其應已符合緊急避難之阻卻違法要件云云。
三、惟查：
（一）車號7522-KT 號自小客車係被告之父林本源所有，交由被
      告使用，被告確有在前述時、地因高速左轉而撞及乙○○
      ，乙○○並因此受有上揭傷害，而被告肇事後並未下車察
      看之事實，業據林本源、乙○○分別於警、偵訊及原審審
      理時證述詳盡（偵查卷第7至8、10、14頁；原審卷第40至
      42頁），並有道路交通事故現場圖、道路交通事故調查報
      告表（一）、（二）、道路交通事故肇事逃逸追查表、車
      籍作業系統—查詢認可資料、大直醫院出具之診斷證明書
      各1紙及現場照片4張在卷可稽（偵查卷第13、16、20、21
      、22、23至24、25頁），足見被告前開自白係屬真實，應
      堪採信。
（二）被告雖稱其遭他人追趕，符合緊急避難云云；而證人乙○
      ○亦於原審審理時證稱：「被告離開現場後，後面有一台
      車下來3、4個人，問我是不是被車號7522號撞到，……叫
      我去報警。……他們只是說要追被告，……後面的那台車
      本來跟被告同方向，後來就逆向轉回去」等語（原審卷第
      41 至42頁）。惟該台車上之3、4人縱有尾隨被告之情，
      亦未於被告肇事後仍緊追被告不捨，反係下車與乙○○對
      話，且於對話後又轉回原路離開，並未繼續追逐被告，則
      其等是否確有傷害甚至殺害被告之意？已有疑問。
（三）再參酌被告雖提出診斷證明書1紙（偵查卷第49頁），欲
      證明其於94年7月7日前去女友徐寶貴工作地點，找徐寶貴
      談伊「劈腿」之感情糾紛，但反遭徐寶貴之同事毆打一節
      。然該日先前時間係被告先至徐寶貴工作之車廠找徐寶貴
      談論感情糾紛之事，確遭3名不詳姓名男子毆打後，因被
      告認為係該車廠廠長即案外人賴建宏找人毆打其，遂於同
      日被毆打後稍後時間折返該處，毆打賴建宏成傷，嗣被告
      所涉之傷害犯行，並經臺灣板橋地方法院以95年度簡字第
      2359號判處拘役20日確定等情，有前述判決及本院被告前
      案紀錄表各1份附卷可參（原審卷第29至30頁、第52頁）
      ；由被告上述膽敢單槍匹馬前去徐寶貴工作地點，無懼遭
      該地員工包圍群毆之危險，前去毆打該地點之廠長賴建宏
      成傷，以資報復洩恨之舉動，可見被告並無畏懼徐寶貴之
      同事人多勢眾，恐會對其不利之情形。次按，「因避免自
      己或他人生命、身體、自由、財產之緊急危難而出於不得
      已之行為，不罰。但避難行為過當者，得減輕或免除其刑
      」，為刑法第24條第1項所明定。又緊急避難之行為，以
      自己或他人之生命、身體、自由、財產猝遇危難之際，非
      侵害他人法益別無救護之途，為必要之條件，有最高法院
      24年度上字第2669號判例可資參照。亦即避難之加害行為
      ，需係避免權利受侵害之唯一方法或最後手段，且所惹起
      之損害，不得大於危難所惹起之損害，方符合法益權衡原
      則。是本案縱認被告於案發當時，確有遭人跟車追逐之情
      形，但追逐者外觀上既無法看出是否有攜帶刀槍器械等兇
      器，且被告尚未遭追逐趕上，則被告之生命法益在客觀上
      顯無立即遭受威脅之情形；即便因停車察看因其之過失駕
      車肇事倒地受傷之機車騎士乙○○，可能會遭追逐者追上
      ，被告主觀上擔心可能會遭追逐者毆打，因而對其身體法
      益造成損害；但被告當時既駕駛汽車行駛在人來人往之上
      開交岔路口，則其當可選擇於肇事後停留在該地，並向行
      經該地之人車求救、或打電話報警、或將車門鎖上以拖延
      時間，甚或留下足資辨認其真實身份之資料等方式，避免
      受到身體或其他法益之損害，同時亦不至引來肇事逃逸之
      疑慮；惟被告卻選擇不下車處理卻加速離去之方式，此舉
      顯非避免危難之唯一或最後方法。況且，被告逕自離去之
      行為，可能造成乙○○日後無法追償或傷害因而更行嚴重
      之可能，則被告所欲保護之自身身體法益，亦未大於公益
      義務之違反。故被告之行為並不符合緊急避難之要件，自
      不得主張阻卻違法。綜上所述，被告所辯並不足採，本件
      事證明確，被告犯行堪以認定。
四、核被告甲○○所為，係犯刑法第185條之4之交通肇事逃逸罪
    。原審據以論科，固非無見。惟查：（一）依卷附道路交通
    事故現場圖及現場照片（偵查卷第16、24頁）顯示，被告係
    駕駛車號7522-KT號自小客車，沿臺北市○○區○○路518巷
    14 弄由東向西方向行駛至458巷41弄路口時，與騎乘車號
    DJK -923號輕型機車沿458巷41弄由南往北方向直行之乙○
    ○擦撞而肇事；但原判決認被告係駕車沿北安路518巷14弄
    由西向東行駛，自有未合。（二）按「刑事訴訟法第158條
    之3規定，證人、鑑定人依法應具結而未具結者，其證言或
    鑑定意見不得作為證據。而告訴人之指訴雖係以使被告受刑
    事訴追為目的，但非本法第3條所稱之『當事人』，乃當事
    人以外之第三人，除依同法第271條之1規定到庭單純陳述意
    見時，毋庸具結外，如就與待證事實有重要關係之親身知覺
    、體驗事實陳述時，即居於證人之地位，依上開規定，自應
    依同法第186條第1項規定命其具結，使告訴人知悉其有據實
    陳述之義務，以擔保其證言之真實性，該供述證據始具證據
    能力，如未踐行人證之法定調查程序，應不得作為證據」，
    有最高法院93年度臺上字第6838號判決要旨可資參照。查本
    件告訴人乙○○（嗣經撤回告訴）於95年3月14日檢察官偵
    訊時，僅係單純到庭陳述意見，且檢察官並未命其具結而踐
    行人證之法定調查程序，則其於該次偵訊時所為之陳述自不
    得作為證據；原判決竟以其此部分陳述並無顯不可信之情況
    ，而依刑事訴訟法第159條之1第2項之規定作為本案之證據
    ，亦有未合。綜上，被告上訴意旨猶執前詞主張其行為符合
    緊急避難之要件云云，雖無理由；惟原判決既有可議，即無
    可維持，自應由本院將原判決撤銷，另為適當之判決。爰審
    酌被告於本案案發前，並無任何犯罪前科，有本院被告前案
    紀錄表、軍法案件紀錄表各1份附卷為憑，可見其素行尚稱
    良好；其因一時思慮未週，方為上述犯行，其犯罪情節係為
    逃避他人追逐，遂於肇事後逃離現場；惟本案擦撞之情形與
    被害人所受之傷勢，尚非相當嚴重，被告犯罪後坦承部分犯
    行，並向被害人表示歉意，被害人亦表示不願追究（偵查卷
    第35頁）等一切情狀，量處如主文第2項所示之刑。再按，
    被告行為後，刑法業於94年2月2日修正公布部分條文，並於
    95 年7月1日施行。依修正後刑法第2條第1項規定：「行為
    後法律有變更者，適用行為時之法律。但行為後之法律有利
    於行為人者，適用最有利於行為人之法律」，此條規定與刑
    法第1條罪刑法定主義契合，係規範行為後法律變更所生新
    舊法律比較適用之準據，是刑法第2條本身雖經修正，尚無
    比較新舊法之問題，應一律適用裁判時之現行刑法第2條，
    以決定適用之刑罰法律。又被告行為時之刑法第41條第1項
    前段規定：「犯最重本刑為5年以下有期徒刑以下之刑之罪
    ，而受6個月以下有期徒刑或拘役之宣告，因身體、教育、
    職業、家庭之關係或其他正當事由，執行顯有困難者，得以
    （銀元）1元以上3元以下折算1日，易科罰金」，而被告行
    為時之易科罰金折算標準，依修正前罰金罰鍰提高標準條例
    第2條規定（現已刪除），就其原定數額提高為100倍折算1
    日。是本案被告行為時之易科罰金折算標準，應以銀元300
    元至100元折算1日，經折算為新臺幣後，應以新臺幣900元
    至300元折算1日。惟被告行為後新法第41條第1項前段修正
    為：「犯最重本刑為5年以下有期徒刑以下之刑之罪，而受6
    個月以下有期徒刑或拘役之宣告者，得以新臺幣1000元、
    2000元或3000元折算1日，易科罰金」，比較修正前後之易
    科罰金折算標準，以修正前之規定較有利於被告，自應依修
    正後刑法第2條第1項前段規定，適用修正前刑法第41條第1
    項前段及罰金罰鍰提高標準條例第2條之規定，就前對被告
    宣告之刑，諭知易科罰金之折算標準。末查，被告前未曾受
    有期徒刑以上刑之宣告，已如前述，其因一時失慮致罹刑章
    ，於犯罪後已承認部分犯行，積極與被害人尋求和解，並已
    達成和解，有和解書1份在卷可查（偵查卷第54頁），而檢
    察官亦具體求刑緩刑3 年。可知被告經此刑之宣告後，應能
    知所警惕而無再犯之虞，本院認所宣告之刑以暫不執行為適
    當，乃併依修正後刑法第74條第1項第1款之規定（依最高法
    院95年第8次刑庭會議決議應適用新法，無庸比較新舊法）
    ，宣告緩刑3年，用啟自新。
五、據上論斷，應依刑事訴訟法第369條第1項前段、第364條、
    第299條第1項前段，刑法第2條第1項前段、第185條之4、第
    74條第1項第1款，95年7月1日修正施行前刑法第41條第1項
    前段，修正前罰金罰鍰提高標準條例第2條，判決如主文。
本案經檢察官陳維練到庭執行職務。
中    華    民    國    95    年    12    月    12    日
                  刑事第九庭審判長法  官  官有明
                                  法  官  陳世宗
                                  法  官  周盈文
以上正本證明與原本無異。
如不服本判決，應於收受送達後十日內向本院提出上訴書狀，其
未敘述上訴之理由者並得於提起上訴後十日內向本院補提理由書
（均須按他造當事人之人數附繕本）。
                                  書記官  余姿慧
中    華    民    國    95    年    12    月    12    日
附錄：本案論罪科刑法條全文
中華民國刑法第185 條之4
駕駛動力交通工具肇事，致人死傷而逃逸者，處6 月以上5 年以
下有期徒刑。


司法院資訊處製作；財團法人民間司法改革基金會備份。
